臺灣高等法院刑事判決
110年度上易字第1684號
上  訴  人  臺灣士林地方檢察署檢察官
被      告  李俊興





上列上訴人因被告妨害自由等案件，不服臺灣士林地方法院110
年度易字第325號，中華民國110年9月30日第一審判決（起訴案
號：臺灣士林地方檢察署110年度偵續字第108號），提起上訴，
本院判決如下：
    主  文
上訴駁回。
    理  由
一、公訴意旨略以：李俊興於民國109年10月13日晚上7時6分許
    ，駕駛車牌號碼000-0000號營業用小客車（下稱A車）行經
    至臺北市南港區經貿一路與南港路1段交岔路口時，適有葉
    弘賢駕駛車牌號碼000-0000號自用小客車（下稱B車）行駛
    在其前方，李俊興竟基於強制及公然侮辱之犯意，自葉弘賢
    駕駛之B車左後方惡意逼車，迫使葉弘賢駕駛之B車為免遭擦
    撞僅得偏向右側行駛，李俊興於超越葉弘賢時並向其比中指
    ，以此方式侮辱葉弘賢，而葉弘賢駕駛之B車因此無法繼續
    向前被迫停在槽化線上，李俊興則向前遞補停在葉弘賢車輛
    左側車道，阻擋葉弘賢之行進，以此方式妨害葉弘賢駕車通
    行之權利。因認李俊興上開所為，涉犯刑法第304條第1項之
    強制罪及同法第309條第1項之公然侮辱罪嫌等語。
二、按犯罪事實應依證據認定之，無證據不得認定其犯罪事實，
    又不能證明被告犯罪者，應諭知無罪之判決，刑事訴訟法第
    154條第2項、第301條第1項分別定有明文。而認定犯罪事實
    之證據，係指足以認定被告確有犯罪行為之積極證據而言，
    苟未能發現相當證據，或證據不足為不利於被告事實之認定
    時，即應為有利於被告之認定，更不必有何有利之證據，亦
    不能以推測或擬制之方法，以為裁判基礎(最高法院29年上
    字第3105號、40年台上字第86號、56年台上字第807號判例
    意旨參照)。又認定犯罪事實所憑之證據，雖不以直接證據
    為限，間接證據亦包括在內；然而無論直接或間接證據，其
    為訴訟上之證明，須於通常一般之人均不致有所懷疑，而得
    確信其為真實之程度者，始得據為有罪之認定。且檢察官對
    於起訴之犯罪事實，應負提出證據及說服之實質舉證責任，
    倘其所提出之證據，不足為被告有罪之積極證明，或其指出
    之證明方法，無從說服法院以形成被告有罪之心證，基於無
    罪推定之原則，自應為被告無罪判決之諭知（最高法院76年
    台上字第4986號、92年台上字第128號判例意旨參照）。
三、公訴意旨認被告李俊興涉犯刑法第304條第1項之強制罪及同
    法第309條第1項之公然侮辱罪嫌，無非係以被告之供述、告
    訴人葉弘賢之指述、證人即告訴人之配偶劉麗湘之證述、被
    告及告訴人雙方提出之行車紀錄器畫面檔案，暨臺灣士林地
    方檢察署勘驗筆錄各1份為其論據。訊據被告固不否認有於
    上開時地駕駛A車與告訴人駕駛之B車發生糾紛，惟堅決否認
    有何強制及公然侮辱等犯行，於原審及本院辯稱：當時告訴
    人駕駛的B車在我前方，是告訴人自己沒有打方向燈向右行
    駛至最右邊車道，我就向前遞補，因為他向右偏有個空間，
    我就往前遞補，我一直在車道線的最左邊，告訴人一直想要
    切回原本的車道，但我沒有讓他，就繼續往前開，後來B車
    停在槽化線上，是告訴人要求報警，我們才留在原地不動，
    行車之間我沒有向右偏去逼迫告訴人，是他自己變換車道到
    右邊，過程中我也沒有朝告訴人比中指等語。
四、經查：
  ㈠被訴強制罪部分：
  ⒈被告於上開時間駕駛A車行經至臺北市南港區經貿一路與南港
    路1段交岔路口時，適有告訴人駕駛B車行駛在被告前方，雙
    方持續行駛後，被告駕駛之A車停在路橋時，告訴人駕駛之B
    車則停在其右邊之槽化線上安全島前等情，業據被告坦認在
    卷（見原審易字卷第42、43、46頁），核與證人即告訴人、
    證人即告訴人之配偶劉麗湘於警詢、偵訊及原審時之證述內
    容均大致相符（見偵卷第7、8、14、15、102、103頁，偵續
    卷第29、31頁，原審易字卷第72、73、79、80頁），此部分
    事實，首堪認定。
  ⒉按刑法第304條之強制罪，係指對於他人之生命、身體等，以
    現實之強暴脅迫手段加以危害要挾，使人行無義務之事或妨
    害人行使權利。所謂強暴，係指以有形之暴力行為強加諸被
    害人之身體，以抑制其抗拒或行動自由之謂；至於脅迫，係
    指以言詞或舉動，顯示加害他人之意思通知他人，使其產生
    畏懼，而得加以威脅或逼迫，是以強暴、脅迫妨害人行使權
    利情節之成立，須以加害或以加害之旨通知被害人而使被害
    人心生畏懼，以影響其意思決定之自由為其成立要件，倘若
    行為人無以強暴、脅迫使人行無義務之事或妨害人行使權利
    之積極行為，自難逕以該罪相繩。而證人即告訴人與證人劉
    麗湘於警詢、偵訊及原審時雖均證稱：當時被告駕駛A車一
    直逼告訴人之B車，且被告沒有按喇叭也沒有打方向燈，我
    們為了怕被撞，B車就只能一直往右邊靠，後來被逼到沒有
    路可以開，且壓到槽化線，最後只能停在橋頭等語（見偵卷
    第7、8、14、15、102、103頁，偵續卷第29、31頁，原審易
    字卷第72、73、79、80頁）。然查，經原審當庭勘驗被告所
    提之行車紀錄器畫面，結果略以：
  ⑴檔名為「FILE000000-000000F」之影像檔，於影像播放時間
    （下同）1分09秒時，A車左轉駛入南港路1段最外側車道，
    自畫面可見南港路1段車輛眾多，並有稍微塞車之情況，故
    車行速度慢，於1分29秒時，可見B車亦駛於南港路1段最外
    側車道上，並停等在A車正前方處，A車則與B車保持適當之
    間隔距離，自畫面可見該路段通行車輛眾多且左前方之車輛
    皆在等候紅綠燈，於1分33秒時，A車先向前靠近B車，於1分
    38秒至1分40秒時，B車復向前行駛，此時A車亦跟隨在後，
    惟兩者間仍保持適當距離，且均在南港路1段外側車道上向
    前行駛，並未變換車道。於1分42秒時，自畫面可見B車稍往
    右偏，於1分43秒時，B車偏向右側靠近人行道處之方向行駛
    ，惟此時有機車行經，B車停止，等機車駛離後，B車旋即於
    1分49秒時駛入南港路一段最外側，該處右側緊鄰人行道，
    而A車則往前左偏並向前遞補B車駛離之空位，於1分52秒時
    ，A車向前遞補至B車原所在位置，且可見A車前方為車牌號
    碼0000-00號之車輛（下稱C車），於1分56秒時，A車停在B
    車左側後面一點，且A車左側亦貼近地上之標線，畫面可見
    此時B車前車頭係位於A車之右前方，而A車左側則有眾多汽
    車停等而未能前行，於2時03秒時，前方車輛開始通行，A車
    與B車則並行前駛，且A車均行駛在C車左後方，距離左側地
    面之標線距離亦大致相同，並未有往右偏之情況，於2分22
    秒時，因車道堵塞，故A車及B車復又停下，此時可見A車係
    位於C車之左後側，並未有明顯靠右邊之狀況，而B車則停在
    A車右前方一點。於2分29秒時，A車先向前移動，B車亦向前
    繼續行駛，於2分41秒至2分43秒時，畫面可見B車前車頭距
    離A車前車頭甚近，同時又可聽見A車發出8次嗶嗶聲響，惟
    此期間A車始終行駛於其車道上，且其與左側地面標線之距
    離與之前一樣，位置亦在C車之左後方，並無明顯右偏之行
    為，於2分44秒至2分47秒間，A車及B車持續往前方行駛，A
    車則在C車左後方繼續往前開，其距離右邊人行道亦仍有空
    間，於2分55秒時，A車稍微往右偏，行駛在C車之正後方，
    於2分56秒時，B車則行進至A車右側，嗣於2分57秒時，B車
    位於A車右前方，同時告訴人搖下車窗對被告大聲喊「幹你
    喇阿」（台語），接著A車仍係行駛在C輛之正後方，於3分0
    秒時畫面結束。
  ⑵檔名為「FILE000000-000000F」，畫面可見南港路1段每排車
    道上皆有汽機車等候紅綠燈，並有塞車之情形，A車仍行駛
    於南港路一段之最外側車道上，其正前方亦為C車，而B車則
    係在A車右前方處，右側即為人行道，兩車保持適當距離並
    呈直線緩慢向前進，於0分04秒至0分06秒時，告訴人搖下車
    窗探頭向左後側之A車稱「幹你娘…你下來…你擠什麼擠阿」
    ，被告並未回應繼續往前方行駛，此時可見右前方地面已有
    槽化線出現，道路亦成縮減之狀況，A車與B車繼續慢速向前
    駛，而A車此時與B車呈水平距離，兩者間相距不遠，於0分0
    7秒時，A車第一次加速向前進，超越B車前車頭，仍位在C車
    之正後方，於0分09秒時，A車第二次加速前駛並急煞，其位
    置仍在最外側車道內，並在C車之正後方，而右前方因道路
    縮減而有槽化線，於0分13秒時，A車第三次加速前駛並急煞
    後，C車停止等候紅綠燈，而A車則因此停等於南港橋橋頭邊
    ，旁邊已無車道，於0時25秒時，可聽見影像檔背景聲音被
    告稱「打開錄影機攝影」，而告訴人則在車外大聲吼叫「你
    擠什麼擠…比什麼比，叫警察過來」，於0時54秒時，A車前
    方之車輛開始往前行，於0分55秒至3分0秒時兩人持續爭執
    等情，有原審勘驗筆錄1份及擷圖14張在卷可參（見原審易
    字卷第67至70、89至95頁）。
　⒊由上開勘驗結果可知，被告駕駛A車初始在告訴人駕駛之B車
    後面，兩車始終保持適當間隔距離，隨後告訴人率先往右偏
    靠近人行道方向並往前行駛，被告隨後向前遞補至B車原本
    位置，接著被告駕駛A車始終行駛在其車道上，並未有明顯
    往右偏之情形。又從上開畫面可知，在A車往前遞補B車原本
    位置後，其行駛過程中均位在其前方之C車左後方或正後方
    ，且從A車與C車之相對位置比較，並未見A車有刻意往右偏
    逼迫B車往右靠之行為，僅過程中被告駕駛之A車不願讓告訴
    人駕駛之B車切回原位置，及因道路縮減之緣故，致B車距離
    右邊人行道越來越近，最後行駛至橋頭人行道前而無法繼續
    前行，而非被告往右逼車致使B車無法繼續前進。是以，被
    告駕駛A車過程中，A車本在B車後方並有保持相當距離，待B
    車先自行往右偏並前行後，A車方往前遞補至B車之原本位置
    ，期間並未見A車有何從左後方逼迫B車靠右之舉措，而後A
    車亦持續前行，且始終在C車之左後方或正後方，亦無上開
    證人所證A車有持續往右靠逼迫B車之行為。依上可見，被告
    至多僅有不讓B車切回原本位置之情形，而無向右逼迫B車之
    行為，而被告既無違規之舉措，且係直行於其車道上而未變
    換車道，本即無讓旁車切入其前方車道之義務，實難認被告
    上開所為，主觀上有逼迫告訴人駕駛B車往右靠之強制犯意
    ，客觀上亦非屬刑法第304條第1項強制罪所示之強暴或脅迫
    等積極行為。
  ⒋綜上，本案被告駕駛A車既係持續往前行駛於其車道上，並無
    告訴人及證人劉麗湘所指往右逼車而妨害告訴人向前行駛之
    權利，自難以強制罪相繩。
  ㈡被訴公然侮辱罪部分：
  ⒈證人即告訴人雖於警詢、偵訊及原審時均證稱：被告於上開
    時地駕駛A車靠近我的車，我把車窗搖下來，被告沒有搖車
    窗，他就在車內比我中指，當時我們車都是行進的狀態等語
    （見偵卷第8、14頁，偵續卷第31頁，原審易字卷第74、77
    、78頁），固與證人劉麗湘於警詢、偵訊及原審時證稱：於
    上揭時地被告駕駛之A車一直逼我們車，我們只好往右邊靠
    ，後來告訴人就搖下車窗，我就看到被告朝告訴人比中指，
    當時被告並沒有搖下車窗，我是透過路燈看進他的車窗，當
    時道路狀況是走走停停等語大致相符（見偵卷第102頁，偵
    續卷第29頁，原審易字卷第79、80、82頁）。然證人劉麗湘
    與告訴人為夫妻關係，屬於至親，其證言確有迴護告訴人之
    可能，憑信性原較常人為低，必以其他積極證據相互佐證，
    以補強渠等證詞之憑信性。惟觀諸被告及告訴人所提供之行
    車紀錄器錄影畫面，於被告與告訴人各自駕車過程中，均未
    拍攝到被告有比中指之畫面，有原審勘驗筆錄在卷可參（見
    原審易字卷第67至71頁），且除上開證人之證述外，卷內亦
    無其他事證可認被告有於上開時間朝告訴人比中指，既無其
    他證據可互相勾稽以證明上開證人證述憑信性確屬無疑，自
    難逕為不利被告之認定。
  ⒉再者，縱認被告於上開時間確有在車內朝告訴人比中指，然
    當時天色昏暗，有飄雨，被告與告訴人分別係駕駛車輛行進
    在車道上，被告駕駛之車輛全程均未搖下車窗，而告訴人亦
    身在車內，周遭尚有其他車輛通行等情，業據證人即告訴人
    、證人劉麗湘證述在卷（見原審易字卷第77、78、82頁），
    並有原審勘驗筆錄及擷圖17張在卷可參（見原審易字卷第67
    至71、89至97頁），綜合上情以觀，衡諸一般經驗法則，被
    告、告訴人與周遭之駕駛既均持續在行進間，且被告並未開
    啟車窗，旁人能否看見被告有於其車內比中指之行為，及可
    否一望即知被告比中指之對象為於B車中之告訴人，實有疑
    義。本件客觀上既難以認定在場見聞之他人可見被告有比中
    指之舉措，及特定被告比中指之對象係告訴人，自難認告訴
    人之人格及社會評價確有因被告此舉而受到貶損之處。
  ⒊綜上，證人劉麗湘之證述既有迴護告訴人指述之可能，復無
    其他證據可以補強其等所述被告有朝告訴人比中指乙情屬實
    ；又縱認被告確有比中指，然以當下客觀情境觀察，尚不足
    以認定被告之行為有何貶損告訴人之人格及社會評價等情，
    自難認被告所為與刑法公然侮辱罪之構成要件相符。
五、綜上所述，依檢察官所提出之事證，本案並無積極證據足以
    證明被告確有強制、公然侮辱之犯行，依卷內證據資料尚不
    足以使本院形成被告有罪之確信，揆諸前揭法條及判例意旨
    ，既屬不能證明被告犯罪，自應為無罪之諭知。原審同此認
    定，依審理結果而判決被告無罪，經核並無違誤。
六、檢察官循告訴人狀請上訴意旨略以：
  ㈠強制罪部分：告訴人因看見被告在車內對其比中指，又認遭
    被告逼車，而搖下車窗辱罵被告，被告則繼續駕駛A車往前
    行駛，而後A車與B車呈水平距離，A車有三度加速前駛並急
    煞之行為，此經告訴人證述明確，並有原審勘驗筆錄1份及
    卷附A車、B車行車紀錄器影像光碟等在卷可稽，足認被告因
    對告訴人上開行為心生不滿，又被告明知告訴人駕駛之B車
    前方已因道路縮減無路可走，竟為阻擋告訴人向左切回車道
    ，三度蓄意加速行駛並緊急煞車，積極阻擋告訴人行車方向
    ，以此強暴方式妨害告訴人行使行車權利，原審判決認被告
    主觀上無強制犯意，客觀上非強制罪之強暴積極行為，認事
    用法顯有違誤。
  ㈡公然侮辱罪部分：被告有在車內對告訴人比中指等情，業據
    告訴人、證人劉麗湘證述明確，且卷內行車紀錄器影像雖未
    直接攝得被告對告訴人比中指之行為，然告訴人下車與被告
    理論時，顯然遭被告激怒，且多次質問被告「你比什麼比」
    ，此有原審勘驗筆錄1份及卷附A車、B車行車紀錄器影像光
    碟等在卷可佐，堪認告訴人確因看見被告在車內對其比中指
    ，始為上開言語，足認告訴人、證人劉麗湘證述內容應為可
    採，原審徒以告訴人與證人劉麗湘為夫妻，遽認證人劉麗湘
    證言憑信性較低，顯與經驗法則有違。又公然侮辱罪之「公
    然」係指在特定多數人或不特定人能共見共聞之場所，為足
    以貶損他人社會評價之謾罵輕蔑行為而言，被告是時雖未開
    啟車窗，然告訴人已證稱係透過被告車輛前檔未貼隔熱紙之
    玻璃窗看見被告比中指之行為等語，證人劉麗湘亦證稱告訴
    人搖下車窗後，其透過車窗就看到被告在車內對告訴人比中
    指等語，足認被告比中指之行為應為周邊駕駛及行人清晰可
    見。且告訴人與被告發生行車糾紛後，被告因對告訴人不滿
    而有比中指之舉措，雙方因而有所互動、交流，旁人應可知
    悉被告比中指對象即為告訴人，告訴人之人格及社會評價確
    因被告行為受到貶損，原審判決認被告縱有比中指行為亦與
    刑法公然侮辱罪構成要件不符，認事用法顯有違誤，請撤銷
    原判決，另為適當之判決等語。
七、駁回上訴之理由：
  ㈠按刑事訴訟法第161條第1項規定：檢察官就被告犯罪事實，
    應負舉證責任，並指出證明之方法。對於其所訴之被告犯罪
    事實，應負提出證據及說服之實質舉證責任，倘所提出之證
    據，不足為被告有罪之積極證明，或其闡明之證明方法，無
    從說服法官以形成被告有罪之心證，基於無罪推定之原則，
    自應為被告無罪判決之諭知。又刑法第309條公然侮辱罪，
    以公然為其犯罪構成要件，而「公然」二字之意義，指以不
    特定人或多數人得以共見共聞之狀況為已足，此觀司法院院
    字第2033號解釋即明，而上開解釋多數人，係包括特定之多
    數人在內，至其人數應視立法意旨及實際情形已否達於公然
    之程度而定，亦有司法院大法官會議釋字第145號解釋可資
    參照。另按，強制罪所保護之法益為意思形成自由、意思決
    定自由與意思實現自由，故行為人應有藉由其所施加之強暴
    、脅迫手段，違反或對抗他人之自由意思，迫使他人無法如
    其所願而作為、不作為或須容忍特定行為之主觀意思。
  ㈡查本件被告僅係駕駛A車沿車道直行，雖其有不禮讓告訴人所
    駕B車切回原本車道之情形，然並無向右逼迫B車之行為，業
    經本院認定如前，被告既係駕車直行於其車道上而未變換車
    道，本即無讓告訴人所駕B車切入其前方車道之義務，實難
    認被告上開所為，主觀上有何逼迫告訴人駕駛B車往右靠之
    強制犯意，客觀上亦無刑法第304條第1項強制罪所示之強暴
    或脅迫等積極行為，另上訴意旨認被告有在車內對告訴人比
    中指乙節，惟按本件案發當時，天色已暗並飄有細雨，並處
    於下班之車流尖峰時段，且被告於行車過程中並未搖下車窗
    ，業如前述，是難認定被告確有何對告訴人比中指之行為，
    再者，縱認被告有比中指之行為，亦僅係對告訴人為之，依
    當時昏暗不明之自然環境及交通擁塞駕駛人需專心駕駛以避
    免發生交通事故之客觀環境以觀，除告訴人及其車內乘客外
    ，實難認定有不特定人或多數人得以共見共聞被告比中指之
    狀況，難認有達於公然之程度可言。本案依檢察官所提之證
    據，尚未達於通常一般之人均不致有所懷疑，而得確信為真
    實之程度，原判決已詳敘就卷內證據調查之結果，而為綜合
    判斷、取捨，認本件無法證明被告確有檢察官所指之強制、
    公然侮辱之犯行，其得心證的理由已說明甚詳。本件起訴書
    所列證據及卷內訴訟資料，業經本院逐一剖析，參互審酌，
    仍無從獲得有罪心證，檢察官猶執前開情詞提起上訴，復就
    原審採證之職權行使再為爭執，指摘原判決不當，求予撤銷
    改判，核無理由，應予駁回。
據上論斷，應依刑事訴訟法第368條，判決如主文。　　　
本案經檢察官陳家美提起公訴，檢察官張嘉婷提起上訴，檢察官
呂光華到庭執行職務。
中　　華　　民　　國　　111 　年　　2 　　月　　17　　日
                  刑事第一庭  審判長法　官  周煙平
                                    法　官  吳炳桂
                                    法　官  連育群
以上正本證明與原本無異。
不得上訴。
                                    書記官  廖紫喬
中　　華　　民　　國　　111 　年　　2 　　月　　17　　日